臺灣臺中地方法院民事裁定           100年度消債抗字第23號
抗  告  人  周明松
上列抗告人因聲請免責事件，對於中華民國100年10月12 日本院
100年度消債聲字第89號裁定提起抗告，本院裁定如下：
    主      文
抗告駁回。
抗告費用新台幣壹仟元由抗告人負擔。
    理      由
一、抗告意旨略以：抗告人於民國（下同）94年12月9 日重度傷
    病入院，94年12月21日出院，身體非常虛弱，由兩位老人照
    顧抗告人，連房租都無法繳，房東催繳沒有辦法才搬走，14
    家銀行一直催繳高利息。永豐銀行於94年12月9 日之後有無
    收到抗告人之還款或高利息？抗告人95年2月6日預借現金新
    台幣（下同）10萬元、95年3月24日預借現金20萬元、95年4
    月3日網路購物3264元、95年4月3日預借現金5萬元，總共35
    萬3264元，永豐銀行發卡之前有無嚴格審查抗告人資料，其
    他銀行給抗告人信用額度為多少，希望法院予以免責之裁定
    云云。
二、按債務人有下列各款情形之一者，法院應為不免責之裁定，
    但債務人證明經普通債權人全體同意者，不在此限：（一）
    於7 年內曾依破產法或本條例規定受免責。（二）隱匿、毀
    損應屬清算財團之財產，或為其他不利於債權人之處分。（
    三）捏造債務或承認不真實之債務。（四）因浪費、賭博或
    其他投機行為，致財產顯然減少或負擔過重之債務，而生開
    始清算之原因。（五）於清算聲請前一年內，已有清算之原
    因，而隱瞞其事實，使他人與之為交易致生損害。（六）明
    知已有清算原因之事實，非基於本人之義務，而以特別利於
    債權人中之一人或數人為目的，提供擔保或消滅債務。（七
    ）隱匿、毀棄、偽造或變造帳簿或其他會計文件之全部或一
    部，致其財產之狀況不真確。（八）故意於財產及收入狀況
    說明書為不實之記載，或有其他故意違反本條例所定義務之
    行為，消費者債務人清理條例第134 條，定有明文。又上開
    清理條例之立法目的，乃在兼顧債權人與債務人雙方之利益
    ，期使陷於經濟上困境之消費者得以清理債務，並利用更生
    或清算程序妥適調整債務人與債權人及其他利害關係人間之
    權利義務關係，亦求保障債權人獲得公平受償，並謀求消費
    者經濟生活之更生機會。申言之，上開制度並非在使債務人
    事前恣意消費所造成之債務，完全轉嫁予債權人負擔；故法
    律所定債務人免責之制度，僅在鼓勵勤勞誠實之債務人，而
    非縱容浪費、投機或不誠實之債務人。倘債務人事前恣意消
    費，事後又不思如何積極履行清償債務，反而著眼於消費者
    債務清理條例中之免責制度，以求全免責任，自與上開立法
    本旨中保障債權人可獲得公平受償之權利有違。再者，債務
    人依清算程序進行債務之清理，債權人將因清算程序之許可
    進行而蒙受債權無法滿足受償之損失，是其清算程序之進行
    ，自應秉持公正與誠信，如債務人對於清算之原因有可歸責
    性，或有虛偽不實、隱匿或違反誠信原則，及違反本條例所
    定各項義務之行為，自致害及債權人之權益或影響清算程序
    之進行，自不宜予以免責（消費者債務清理條例第132 條立
    法理由參照）。是法院自得依上開原則綜合考量，並佐以債
    務人消費之原因是否逾越「一般通常生活之必要費用」，資
    以判斷有無消費者債務清理條例第134條第4款所稱之浪費、
    賭博或有任何投機行為等原因。
三、經查：
  （一）抗告人前經本院100年度消債清字第44 號裁定開始並同
        時終止清算程序確定在案，經本院依職權調閱相關卷宗
        查核無誤。抗告人聲請免責，經本院通知全體無擔保債
        權人表示意見結果，除債權人萬榮行銷股份有限公司表
        示同意免責外，其餘債權人並未表示同意抗告人免責，
        其等意見如下：
  渣打國際商業銀行股份有限公司：抗告人之信用卡帳單，其
    於93年5月間單筆預借現金達9萬元，顯逾一般人維持基本生
    活必要支出，應屬消債條例第134條第4項：因浪費導致負擔
    過重債務之不免責之事由。惟因抗告人身罹疾病、行動不便
    ，請鈞院職權裁定是否予抗告人免責。
  台北富邦商業銀行股份有限公司：抗告人於向相對人申辦信
    用卡時，平均月收入3.5 萬元，維持其生活應屬足夠，惟相
    對人卻不思撙節致負債高達百萬元，抗告人於94年10月20日
    至94年11月2日密集預借現金高達7萬元，顯已高於一般人維
    持基本生活之所需，應屬投機、浪費。復相對人在尚有固定
    所得前提下，卻步積極達成更生方案之可決或與各債權人達
    成債務協商，依債務清理條例第133條前段、第134條第4 款
    之規定，對抗告人所生之債務裁定不予免責。
  台新國際商業銀行股份有限公司：依抗告人信用卡之消費紀
    錄及現金卡之提領紀錄，可知抗告人之負債形成期間為93年
    末至94年間，上開期間所為之消費行為亦有逾越一般人生活
    之必要，該當消費債務清理條例第134條第4款規定應為不免
    責裁定之事由。縱抗告人厭世及罹病且領有重度身心障礙手
    冊，此與94年間浪費、投機行為而有不能清償情事間難認有
    相當因果關係，故難據此為不免責之主張。
  大眾商業銀行股份有限公司：抗告人信用卡於94年5 月代償
    台北富邦銀行及安信信用卡約10萬元；另93年4 月提領現金
    約20,100元，93年5月提領現金9,100元，93年10月提領現金
    43,100元，93年11月提領現金3,100元，94年9月提領現金6,
    100 元，其消費性質屬於非一般通常生活之必要費用，其消
    費逾越可得支配之所得。且抗告人於100年2月8 日因未能接
    受足以負擔之還款方案而協商不成立。然抗告人卻以信用卡
    消費、現金卡借款方式高達12家銀行，且其應減少開支，量
    入圍出，明知銀行所發之信用卡會收取一定程度之利息，實
    不宜輕率舉債或有用了再說之心態，且在知悉返還債務有所
    困難，收入已有不足清償債務之情形，而恣意花費令債務增
    加致不能清償，顯屬消費者債務清理條例第134條第4款所稱
    之浪費、投機之行為，為此鈞院應為不免責之裁定。
  兆豐國際商業銀行股份有限公司：抗告人於94年8 月起曾有
    多筆預借現金之消費，因其未考量收支平衡，只是不斷借用
    現金致使背負龐大債務之行為，實難不認其有浪費之情形，
    依消費者債務清理條例第134 條規定，法院應為不免責之裁
    定。
  澳商澳盛銀行集團股份有限公司台北分公司：抗告人所積欠
    之債務為92年7月21日所辦理之信用貸款6萬元、94年4 月及
    11月辦理電話預借現金分別為40,000元、17,000元，其並無
    任何實體消費紀錄，實難認為日常生活所需及必要支出，且
    恐涉及奢侈、浪費及投機行為，自屬可歸責於抗告人之原因
    ，故不同意抗告人免責。
  國泰世華銀行股份有限公司：抗告人於93年向本行辦理代償
    他行信用卡欠款，總金額為149,000 元，然經本行代償其消
    費款後，抗告人仍未有節制其消費，亦於其他行庫仍持續累
    積債務，雖抗告人現患有疾病，但探究其負債主因仍為過度
    借貸消費所致，顯屬消費者債務清理條例第134條第4款所稱
    浪費、賭博或其他投機行為，故應為不免責之裁定。
  遠東國際商業銀行股份有限公司：本行於98年9 月起承受友
    邦信用卡公司之債權，目前僅能提供兩年內之消費明細資料
    。經查，抗告人之友邦信用卡之信用卡前已遭強制停用，故
    目前尚無法提供友邦信用卡公司之消費資料，僅能提供抗告
    人申請友邦信用卡申請書。末，本行對於抗告人患有重病，
    現況不佳，同感其情可憫，併予敘明。
  永豐商業銀行股份有限公司：依消費明細所示，抗告人除預
    借現金（含易通財、北商銀卡內金）外，尚有西北旅行社、
    聯強電信、漢碩科技、東森購物、星期壹購物網、怡富資融
    消費性產品分期付款等消費，其非屬日常生活所需之消費，
    顯見抗告人應有浪費、投機致財產顯然減少或負擔過重債務
    之情形，依消費者債務清理條例第134條第1項第4 款不應免
    責。
  富邦資產管理股份有限公司：抗告人原積欠台灣美國運通國
    際股份有限公司信用卡債務一筆，因逾未清償，視為到期，
    嗣後債權讓與本公司，惟尚未取得執行名義，現抗告人截至
    100年8月25日為止，尚積欠本公司59,158元、遲延利息62,8
    54元及期前利息2,403元，合計124,415元未清償。
  玉山商業銀行股份有限公司：不同意免責。
  （二）復查件抗告人目前情形為「重度殘障，大小便須要父母
        幫忙」、「二次燒炭自殺，一氧化碳中毒，腦膜炎」、
        「愛滋慢性病」、「行動非常不方便」（據其父具狀陳
        述），然依債權人提出自89年7月起至95年4月止之消費
        明細資料所示，該抗告人分別預借現金計：89年12月50
        ,000元、90年2月40,000元、3月46,000元、92年1月10,
        000元、7月65,000元、8月5,000元、9月10,000 元、10
        月5,000元、12月15,000元、93年1月5,000元、4月70,1
        00元、5月159,100元、9月80,000元、10月43,100 元、
        11月12,000元、12月250,000元、94年1月100,000元、3
        月100,000元、4月111,384元、6月100,000元、7月47,0
        23元、8月80,057元、9月109,200元、10月56,000元、1
        1月80,300元、95年2月100,000元、3月200,000元、4月
        50,000元。後雖無借款明細，但經請抗告人對所消費及
        預借現金使用情形提出說明時，僅由其父具狀稱（因有
        前述身體狀況）「己無法清楚說明」等語，但以該抗告
        人聲請本件清算時所提出之資料顯示。該抗告人是在94
        年12月間「因無菌性腦膜炎、一氧化碳中毒、後天免疫
        缺乏症侯群」入院檢查，入院期間「意識不清，大小便
        失控，行動無法自主，出院後應該長期休息，無法接受
        外在壓力」，並於97年12月間因重度肢障取得殘障證明
        ，經原審以該抗告人有前述情形而詢問各債權人是否同
        意給予清算後免責，僅萬榮行銷股份有限公司同意免責
        外，其餘債權人並無具狀表示同意，最多僅表示非常同
        情該抗告人而已。是本件清算程序結束後，該抗告人並
        未得到全體債權人之認同可免責，而該抗告人之現況又
        確實令人同情，即或未予免責其業己亦無充分能力自立
        ，單獨謀生，對各債權人之債務跟本無能力清償。審酌
        消費者債務清理條例免責之規定中，雖以免責為原則，
        但要求法院應就該債務人有否該條例第133條、第134條
        情形加以審酌，經請本件抗告人對所消費借貸之使用情
        形提出說明時，該抗告人之父代具狀稱己不清楚，本院
        即無從認定該等借貸消費是否生活所必要；而該抗告人
        在其94年12月受傷害之前，以前不計。從94年1 月至11
        月間先後借款即達783,964元（尚未計入94年5月代償之
        250,000元及6月代償之100,000 元），平均每月即預借
        現金高達7萬1千餘元（另有多項網路購物、資訊消費每
        筆平均亦高達數萬元不等），另於出院返家休養時在95
        年2、3、4月又借貸總額高達350,000元（生病後意識不
        清為何尚能在3 個月內借款如此高額，使用至何處，實
        難讓人釋疑），以該抗告人未婚，當時年齡未滿30歲，
        除工作收入外，為何須借貸如此多錢？其使用是否過當
        ，因未經該抗告人具體陳述，本院無從認定其借貸使用
        為符合生活上所必須，則依其生活環境判斷，顯然己超
        越生活必要花費，應符合本條例134條第4款「確有因浪
        費或其他投機行為，致財產顯然減少或負擔過重之債務
        ，而生開始清算原因等情事」，其借貸金額甚高，又未
        能說明使用情形是否正當，本院亦無從依同條例第 135
        條規定認定其情節確屬輕微而依職權予免責裁定；此外
        ，亦有債權人清冊、財產及收入狀況說明書、財團法人
        金融聯合徵信中心當事人查詢個人資料（信用報告）回
        覆書、稅捐機關98年、99年度各類所得及財產資料清單
        及各債權人提供之消費借貸明細資料等在卷可稽。
  （三）另抗告人抗辯：永豐銀行於94年12月9 日之後有無收到
        抗告人還款或繳高利息？且發卡之前有無嚴格審查？全
        部銀行給他信用額度多少云云。然查，抗告人消費內容
        有為數眾多者均屬浪費、奢侈之情形，已詳如前述。再
        參諸抗告人於申請代償或預借現金後，每月均僅繳納最
        低應繳金額，顯然借貸之主要用途並非作為清償債務，
        而係供自己消費使用，其頻繁借貸、消費之金額嚴重逾
        越其可得支配之所得，且抗告人在已預見自己負債累累
        之情況下，猶為大量、非必要性之消費行為，迄至其聲
        請免責時之債權人計有12 家之多，負債金額高達269萬
        8158元，實難認抗告人有與全體債權人為清償債務之誠
        意，亦難認抗告人無利用清算程序規避債務之道德風險
        。據上，依卷附抗告人之消費明細顯示，抗告人既未量
        入為出，其消費金額、內容又與其收入不相當，更逾越
        通常生活所必需之開銷至鉅，堪認抗告人確有因浪費致
        負擔過重之債務，而生開始清算之原因，自有可歸責事
        由，依消費者債務清理條例第134條第4款之規定，應為
        不免責之裁定。
四、綜上所述，抗告人之大量預借現金及消費行為，均非日常生
    活必要之支出，而屬奢侈、浪費或其他投機行為之性質，對
    於清算之原因有可歸責性，核與消費者債務清理條例第 134
    條第4 款所稱：「浪費、賭博或其他投機行為，致財產顯然
    減少或負擔過重之債務」等不免責事由相當，應為不免責之
    裁定。原裁定不予免責，核無違誤，抗告意旨猶指摘原裁定
    不當，求予廢棄並准抗告人為免責聲請，為無理由，應予駁
    回。
五、據上論結，本件抗告為無理由，依消費者債務清理條例第11
    條第2項、第15條，民事訴訟法第495條之1第1項、第449 條
    第1項、第95條、第78條，裁定如主文。
中    華    民    國   100    年    11    月     7    日
                  民事第二庭    審判長法  官  王  銘
                                      法  官  黃裕仁
                                      法  官  陳添喜
正本係照原本作成。
不得再抗告。
中    華    民    國   100    年    11    月     7    日
                                  書  記  官